【裁判字號】    91,重上,378
【裁判日期】    920312
【裁判案由】    塗銷抵押權
【裁判全文】
臺灣高等法院民事判決  九十一年度重上字第三七八號
    上 訴 人    甲○○
    訴訟代理人  何乃隆律師
    被上訴人    乙○○
    訴訟代理人  吳奎新律師
    複代理人    鍾賢斌律師
右當事人間塗銷抵押權事件，上訴人對於中華民國九十一年七月二十四日臺灣士林地
年方法院九十年度重訴字第六三四號第一審判決提起上訴，本院判決如左：
    主    文
原判決廢棄。
被上訴人在第一審之訴駁回。
第一、二審訴訟費用由被上訴人負擔。
    事    實
甲、上訴人方面：
一、聲明：(一)原判決廢棄。(二)駁回被上訴人在第一審之訴。
二、陳述：除與原判決記載相同者，茲引用之外，補稱：
    訴外人欣鴻亞營造股份有限公司（下稱欣鴻亞公司）於民國（下同）八十二年七
    月二十八日，將坐落臺北市○○區○○段三小段三一二地號，面積一一三七平方
    公尺，權利範圍萬分之二五０之土地及其地上建物即門牌號碼臺北市○○○路○
    段三三六號十三樓之一，建號：二０六六號（下稱系爭房地），設定最高限額新
    臺幣（下同）三千萬元之第一順位抵押權予訴外人中國信託商業銀行股份有限公
    司（下稱中國信託）後，系爭房地已所值無幾，上訴人自不可能再同意欣鴻亞公
    司以系爭房地設定第二順位抵押權作為擔保，而再借予欣鴻亞公司八百萬元。可
    見上訴人就系爭房地以台北市大安地政事務所登記字號大安字第○一三四九○號
    收件，於八十五年一月十八日所為之抵押權登記 (下稱系爭抵押權)確係擔保設
    定抵押權之前，上訴人對於欣鴻亞公司之所有借款債權其中之一千萬元，而非另
    向上訴人之借款。況被上訴人提起本件訴訟前，要求上訴人塗銷系爭抵押權之信
    函中，載明：「．．．我想起辦公室前為保障你，在最困難中不被別人拍賣的惡
    劣命運中主動設定給你，．．．」，亦自陳系爭抵押權係保障上訴人先前之債權
    而設定，被上訴人主張系爭抵押權係為擔保欣鴻亞公司另外向上訴人借得之款項
    ，自非有據。
乙、被上訴人方面：
一、聲明：駁回上訴。
二、陳述：除與原判決記載相同者，茲引用之外，補稱：
(一)、上訴人所提之切結書載明「立切結書人所有自用系爭房地包括裝潢設備附著物以
    及未經辦理產權登記之增建物全部一切在內，以作為擔保。今持向台端借款新臺
    幣一千萬元正，業已辦妥抵押設定登記在案，．．．上開借款既經親收足訖無訛
    爰立切結書如上付執為據」，上訴人於原審亦自陳系爭抵押權設定之前，即八十
    五年十月十六日，欣鴻亞公司的確有向被上訴人借得一千萬元，主張系爭抵押權
    即係擔保該一千萬元，故就切結書之文義及上訴人之陳述，均證系爭抵押權所擔
    保之債權應係八十五年一月十六日欣鴻亞公司為應急而向上訴人所借款項之消費
    借貸債權，上訴人既未交付此筆借款，借貸債權從未發生，依抵押權之從屬性，
    系爭抵押權即不成立，被上訴人訴請上訴人塗銷系爭抵押權之登記，自屬有據。
(二)、系爭抵押權雖屬第二順位抵押權，惟系爭抵押權設定當時（即八十五年），系爭
    房地（含增建部分）價值五千萬元，故設定第一順位三千萬元之抵押權後，仍有
    足夠之價值設定第二順位一千萬元之抵押權予上訴人，並無上訴人所稱所值無幾
    之情，況且中國信託之借款早已塗銷，自不得因系爭房地上有第一順位三千萬元
    之抵押權存在，即推論上訴人不可能同意另外借款予欣鴻亞公司。又被上訴人從
    未向上訴人借款，被上訴人所發之信函，亦未指明抵押權所擔保之債權為何，上
    訴人以該信函證明系爭抵押權係擔保欣鴻亞公司先前所積欠之債權，非但無據，
    且與切結書上「．．．今特向台端借款．．．」之文義迥異，亦不足採。
(二)、上訴人參與分配之前，被上訴人已給付其投資款高達四百九十八萬八千四百零二
    元，故分配時，乃以七百萬元和解。
    理    由
一、被上訴人起訴主張：被上訴人為系爭房地之所有權人，其上設定之系爭抵押權係
    擔保八十五年一月十六日欣鴻亞公司原欲應急而向上訴人之借款八百萬元，並本
    此意旨而簽立切結書，載明「上開借款經親收足訖無訛爰立切結如上付執為據」
    ，然實則上訴人並未交付此筆借款，是系爭抵押權擔保之借款債權即不存在，本
    於抵押權之從屬性，被上訴人自得依民第七百六十七條之規定，求為命上訴人應
    將系爭抵押權登記予以塗銷之判決。
二、上訴人則以：系爭抵押權並非為擔保設定時欣鴻亞公司另外向上訴人借得之款項
    ，而係擔保設定抵押權之前，欣鴻亞公司自八十二年間所積欠訴外人曾曉村，並
    經曾曉村讓與上訴人之借款債權額約三千六百萬元其中之一千萬元，必須待欣鴻
    亞公司全部清償或清償致前開債權額少於一千萬元，始得全部或部分塗銷系爭抵
    押權等語，資為抗辯。
三、被上訴人主張其為系爭房地之所有權人，於其取得系爭房地前，其上即經欣鴻亞
    公司設定系爭抵押權，有被上訴人提出之土地建物登記謄本為證，並為兩造所不
    爭，自堪信為真實。茲本件兩造爭點在於：（一）系爭抵押權所擔保之借款債權
    為何？（二）系爭抵押權擔保之借款債權是否確實存在？
四、按抵押權為不動產物權，非經登記不生效力，抵押權人僅能依設定登記之內容行
    使權利，是抵押權所擔保係何類債權，應以設定內容為準。(最高法院七十二年
    度台上字第二四三二號判例參照)次按金錢借貸契約，屬要物契約，貸與人需就
    借用物之交付負舉証責任。經查：
（一）依土地登記簿謄本及抵押權設定契約書所載，系爭抵押權乃普通之定額抵押權
      ，其債權額為一千萬元，清償期為八十五年四月十五日，所擔保者自屬特定之
      債權無疑。被上訴人雖主張系爭抵押權係為擔保八十五年一月十六日欣鴻亞公
      司原欲應急而向上訴人借款八百萬元云云；惟為上訴人所否認，且被上訴人承
      認欣鴻亞公司及其法定代理人黃陳毓秀簽名印文之真正之附原審卷第二六頁切
      結書之內容記載：「立切結書人所有自用系爭房地包括裝潢設備附著物以及未
      經辦理產權登記之增建物全部一切在內，以作為擔保，今持向台端借款新台幣
      壹仟萬元正，業已辦妥抵押權設定登記在案，借用期間並無支付給任何利息予
      台端屬實，除依約履行清償外，‧‧‧上開借款既經親收足迄無訛爰立切結如
      上付執為據」等旨明確，依其文義，足堪認定上訴人就系爭抵押債權之要物性
      具備已盡舉證責任。被上訴人未就其所辯欣鴻亞公司簽具切結書時，有關手寫
      部分為空白之變態事實，舉證以實其說，自不足為取。
（二）又，欣鴻亞公司積欠上訴人之債務高達三千六百六十六萬四千四百三十四元，
      其中二千四百六十六萬四千四百三十四元，有上訴人提出欣鴻亞公司簽發指名
      上訴人為受款人之本票五紙為證 (原審卷二八頁) ；另面額一千二百萬元之本
      票乙紙，則經上訴人於八十五年四月二日聲請本票准予強制執行，據原法院八
      十五年度票字第一三六四七號裁定為執行名義，聲請參與分配，受分配七百萬
      元，有本票強制執行聲請狀、聲明參與分配狀、執行筆錄等附原審卷第六七－
      七三頁可按；足見上訴人主張設定系爭抵押權時，欣鴻亞公司確已積欠上訴人
      龐大債務，應屬非虛。至上開五紙本票雖係於八十六年十月二十八日始行簽發
      ，惟此應係換票延期所致，並非在設立系爭抵押權之後再發生之債權，此由被
      上訴人提起本件訴訟前在九十年五月八日致函上訴人，請求塗銷系爭抵押權之
      信函中，載明：「．．所以將曾先生 (即曾曉村) 給我錢，除在八十年八月二
      十三日工程有預付款捌仟多萬時即還給曾先生外，不足之款由曾先生當你的面
      改為投資款由您為代表人．．」、「並為了確保你們的權益讓你們從法院以保
      證票及通知設定房子抵押權將氣象局工程款伍仟多萬元可分配款中領到柒佰萬
      元．．」、「．．．我想起辦公室前為保障你，在最困難中不被別人拍賣的惡
      劣命運中主動設定給你，．．．」等語；非惟始終未提及系爭抵押權係為擔保
      八百萬元之借款而上訴人未為給付乙情，復未否認積欠上訴人之款項尚未清償
      完畢，可見兩造間早已有債權債務存在，始有設定抵押保障債權之可言，其語
      意甚明。從而，被上訴人為保障上訴人之債權，主動提供系爭房地設定抵押權
      ，則不論兩造間原債權係借款抑投資款，在欣鴻亞公司簽具前開切結書時，業
      與上訴人合意就其中之一千萬元成立消費借貸，並以欣鴻亞公司對於上訴人所
      負之金錢債務，作為金錢借貸所應交付之金錢。被上訴人主張：系爭抵押權係
      為擔保另借之八百萬元，上訴人未現實交付該八百萬元，故消費借貸契約尚未
      成立生效云云，洵無足採。
 (三) 上訴人就欣鴻亞公司所簽發之面額一千二百萬元之本票乙紙，聲請本票准予強
      制執行，並參與分配，受分配七百萬元，業如前述；惟依原法院民事執行處八
      十七年十月十四日執行筆錄之記載，欣鴻亞公司之各債權人係對於其承包中央
      氣象局之工程款，達成分配金額之和解，上訴人並未捨棄未受清償部分之債權
      。又，被上訴人在前開信函中僅一再表示伊已盡力，未見說明上訴人同意以七
      百萬元和解，或兩造間之債權債務業已結清等情；而被上訴人直至本院行言詞
      辯論時，始提出請款簽收表主張伊已給付上訴人投資款四百九十八萬八千四百
      零二元，故上訴人同意以七百萬元和解云云，顯然延滯訴訟，依民事訴訟法第
      二百七十六條規定，應不得主張之。況查，請款簽收表所載上訴人僅簽收現金
      五十萬元及一十六萬五千二百六十四元，其餘均係換票，或換票付利息，被上
      訴人並未舉證證明支票業已兌現，自難僅憑交付支票認定有清償之事實。
  (四)準此，上訴人抗辯系爭抵押權係概括就設定抵押權之前，上訴人對於欣鴻亞公
      司之三千六百多萬元中之一千萬元借款債權為擔保，應屬可採。被上訴人主張
      係為另借八百萬元而設定，不足採信。
四、綜上所述，系爭抵押權所擔保之借款債權，債務人欣鴻亞公司尚未清償完畢，上
    訴人自無塗銷抵押權之義務。被上訴人本於系爭房地所有權人之地位，起訴請求
    上訴人應塗銷系爭抵押權之登記，於法無據，應予駁回。原審為上訴人敗訴之判
    決，自有未洽。上訴意旨指摘原判決不當，求予廢棄改判，為有理由。自應由本
    院予以廢棄改判，如主文第二項所示。
五、本件事證已臻明確，兩造其餘攻擊防禦方法及舉證，與本件結論尚不生影響，無
    庸一一斟酌論述，附此敘明。
六、據上論結，本件上訴為有理由，判決如主文。
中      華      民      國    九十二    年      三      月    十二      日
                                  民事第三庭
                                      審判長法  官  張  宗  權
                                            法  官  蕭  艿  菁
                                            法  官  吳  秀  美
右正本係照原本作成。
如不服本判決，應於收受送達後二十日內向本院提出上訴書狀，其未表明上訴理由者
，應於提出上訴後二十日內向本院補提理由書狀（均須按他造當事人之人數附繕本）
上訴時應提出委任律師或具有律師資格之人之委任狀；委任有律師資格者，另應附具
律師資格證書及釋明委任人與受任人有民事訴訟法第四百六十六條之一第一項但書或
第二項（詳附註）所定關係之釋明文書影本。
中      華      民      國    九十二    年      三      月    十三      日
                                            書記官  常  淑  慧
附註：
民事訴訟法第四百六十六條之一（第一項、第二項）：
對於第二審判決上訴，上訴人應委任律師為訴訟代理人。但上訴人或其他法定代理人
具有律師資格者，不在此限。
上訴人之配偶、三親等內之血親、二親等內之姻親，或上訴人為法人、中央或地方機
關時，其所屬專任人員具有律師資格並經法院認為適當者，亦得為第三審訴訟代理人
。


司法院資訊處製作；財團法人民間司法改革基金會備份。
